【裁判字號】    99,訴,502
【裁判日期】    991216
【裁判案由】    營利事業所得稅
【裁判全文】
高雄高等行政法院判決
                                       99年度訴字第502號
                                 民國99年12月2日辯論終結
原      告  陳軒冠即龍翔商務旅館
訴訟代理人  陳慧錚  律師
            王進勝  律師
            梁宗憲  律師
被      告  財政部高雄市國稅局
代  表  人  陳金鑑  局長
訴訟代理人  王家興
上列當事人間營利事業所得稅事件，原告不服財政部中華民國99
年7月26日台財訴字第09900266970號訴願決定，提起行政訴訟，
本院判決如下：
    主  文
原告之訴駁回。
訴訟費用由原告負擔。
    事實及理由
一、事實概要︰緣原告95年度營利事業所得稅結算申報，被告原
    依申報核定營業收入淨額新臺幣（以下同）19,912,031元，
    全年所得額1,393,843元。嗣因查獲原告漏報營業收入6,360
    ,988元，乃據以更正核定營業收入淨額為26,273,019元，全
    年所得額為4,729,143元，除補徵稅額833,825元外，並處罰
    鍰286,200元。原告不服，申請復查，除全年所得額及罰鍰
    分別獲追減90,513元及22,584元外，其餘經復查駁回，原告
    仍不服，提起訴願，經遭決定駁回，遂提起本件行政訴訟。
二、本件原告主張︰
（一）依最高行政法院61年判字第70號判例及74年度判字第1729
      號、75年度判字第681號判決，有關稅捐請求發生事實應
      由稅捐機關負客觀舉證責任。又稅務訴訟之舉證責任分配
      理論與一般行政訴訟相同，即認為事實不明的情況下，其
      不利益應歸屬於由該事實導出有利之法律效果的訴訟當事
      人負擔。是以，稅捐機關如欲以上開規定補徵納稅義務人
      營業稅並裁處漏稅罰鍰，自應由稅捐機關就納稅義務人有
      銷售貨物，取得代價之事實，諸如具體之銷售日期、對象
      、金額等事實，依職權予以調查並負舉證責任。
（二）營業稅與營利事業所得稅係分屬不同稅制，故本件於判斷
      原告有無逃漏營利事業所得稅之事實，自應獨立認定之，
      而不受前案營業稅案件判決之拘束。本件被告援引營業稅
      案件所依憑之證據，無非是檢舉人提供之所謂原告旅館民
      國94至95年間每月最後一日之內帳，然本件檢舉人所提供
      之資料，自外觀上並無從看出係原告內部帳冊資料，且其
      上所載各項名目及數字，如住宿間數、休息間數、住宿人
      數、休息人數、飲料、香煙、電話等收入、客欠加減、預
      收加減等，均無任何憑據，是否正確已有可疑。況檢舉人
      所提供者，僅為94年1月份起至95年4月份止之每月最後一
      日之資料，且檢舉資料僅有16筆，被告僅以區區16筆資料
      推論94至95年間於「陳軒冠帳戶」存入之金額，均屬原告
      之營業收入，並以之為課稅之基礎，已有認定事實不憑證
      據之違誤。
（三）被告又以「陳軒冠帳戶」確有供原告使用，且原告就關於
      上開帳戶個人資金往來係屬陳軒冠私人理財行為一節，未
      能提出相關資金流向證據資料以供查核，顯未盡協力義務
      云云。然行政機關本應依職權調查證據以證明違法事實之
      存在，始能據以對人民作成負擔處分，亦即行政機關對於
      人民違法事實之存在負有舉證責任，人民本無須證明自己
      無違法事實，雖然其依法有接受調查或提出自己所持有與
      調查事項相關之文件資料之義務，但違反者，僅得依法科
      處罰鍰，尚不能以其未提出對自己有利之資料，即推定其
      違法事實存在。本件「陳軒冠帳戶」縱有供原告使用，但
      「陳軒冠帳戶」每月均有現金支出及資金之轉匯，而被告
      並無證據證明上開現金支出及資金之轉匯全係供作原告營
      業開銷之用，可見「陳軒冠帳戶」仍有供陳軒冠私人使用
      之情形，則「陳軒冠帳戶」內之現金收入自亦不能推定均
      為原告之營業收入。且原告既已提出營業收入發票以供查
      核，則被告主張原告之營業收入超過發票金額，自應由被
      告就超過部分負舉證責任，原告縱未能提出「陳軒冠帳戶
      」現金存入之資金來源，亦僅有科處罰鍰之問題，不能以
      原告未能提出該等資金來源資料，即推定原告有將現金收
      入存入「陳軒冠帳戶」而逃漏營業稅之違章事實。被告徒
      以原告未盡協力義務，即遽認「陳軒冠帳戶」存入之現金
      均屬原告之營業收入，其採證明顯違反證據法則，所為處
      分自有認定事實不依證據之違法。
（四）再依「陳軒冠帳戶」之往來紀錄顯示，扣除「例假日後1
      日有存入多筆金額」之情形外，仍不乏有1日存入2筆以上
      現金之情形，倘同日存入之現金均係原告營業所得，原告
      大可1筆存入，何須分為數筆，且上開日期陳軒冠之帳戶
      既已有存入現金，可證上述幾筆現金存入之款項當不屬於
      原告之營業收入。被告雖主張同日多筆存入之現金，均屬
      原告之現金收入云云，惟課稅處分之要件事實，基於依法
      行政原則，為權利發生事實者，如營業稅有關銷售額計算
      基礎之銷項收入，應由稅捐稽徵機關負舉證責任。被告依
      檢舉人所提供之資料，至多既僅能主張原告將前一日之現
      金收入於翌日存入「陳軒冠帳戶」，而未能證明在多筆現
      金存入之情形，除1筆外之其他筆數亦屬原告前日之現金
      收入，在此一事實不明之情況下，其不利益自應由被告承
      擔。是就上開一日有多筆資金存入之情形，至多僅能認列
      一筆，被告逕將「陳軒冠帳戶」同日存入之多筆現金認均
      屬原告之現金收入，亦有認定事實不憑證據之違誤。
（五）被告僅統計「陳軒冠上開帳戶」年度存入之金額，並未統
      計自「陳軒冠帳戶」支出或匯出之金額，然「陳軒冠帳戶
      」存入現金後，嗣均有頻繁支出或匯出之情形，此觀其銀
      行存款對帳單即明。可見「陳軒冠帳戶」存入之金額事後
      有提出重覆回流循環使用之情形。而「陳軒冠帳戶」之現
      金何以要存入後再提出反覆使用，實係基於美化帳面、創
      造經營成果優異之假象，藉以達到擴張原告信用、提高銀
      行融資額度，及吸引他人前來投資或購買經營權之目的。
      蓋原告本身並未在銀行開設帳戶，而係借用負責人陳軒冠
      之帳戶，故投資者或有意購併者首先查閱者，當係「陳軒
      冠帳戶」存入之現金及刷卡金額之多寡，然因原告每日營
      運現金收入並不豐，扣除當日現金支出，如簡易修繕工程
      費用、菸、酒、飲料、泡麵等支出、電話費、水電費、零
      用金等後，所餘金額更少，倘以該等金額存入，顯難讓銀
      行或有意投資者認為挹注資金或投資有利可圖。是為使銀
      行願意融資或吸引他人前來投資或購買經營權，勢須讓其
      等認為原告經營成果不錯，前景甚佳，為此原告經營者乃
      將原告前一日所餘之現金收入加上自有資金後，一併存入
      「陳軒冠帳戶」，存入之現金收入及信用卡收入用以支付
      原告應付之稅款、勞健保費及其他成本費用後，再將原附
      加存入之自有資金部分提領出來重複循環使用，此由「陳
      軒冠帳戶」雖幾乎每日均有現金存入，但亦有頻繁之現金
      支出一節，即足明瞭。而銀行或投資者乍見「陳軒冠帳戶
      」有上開金額存入，當會以為旅館營運收入尚佳，如此即
      能便利原告向銀行融資取得營運所需資金或進一步加強投
      資者投資或購併之意願。然事實上扣除自有資金部分後存
      入「陳軒冠帳戶」之原告現金收入、信用卡收入及在旅館
      現場支出之現金合計金額與發票金額係屬相符，故實際上
      原告並無短報銷售額而逃漏營業稅之情事等情，並聲明求
      為判決訴願決定及原處分（不利原告部分）均撤銷。
三、被告則以︰
（一）原告經營旅館住宿業，95年度營利事業所得稅結算申報，
      經被告依其申報核定營業收入淨額19,912,031元，全年所
      得額1,393,843元。嗣因查獲原告94年1月至95年4月銷售
      貨物（或勞務），漏開統一發票並漏報銷售額22,589,110
      元，其中屬95年度之銷售額6,360,988元，經查原告漏報
      營業收入6,360,988元，乃據以更正核定營業收入淨額為
      26,273,019元，並依95年度擴大書審要點第9點第2款規定
      ，按旅館（社）業（行業代號：5112-11）同業利潤標準
      淨利率18﹪，核定全年所得額為4,729,143元，應補稅額
      833,8 25元。原告不服，主張被告所作成之原處分，僅載
      明原告有漏報課稅所得額及匿報稅後純益，並據以適用相
      關法條課予原告補稅及繳納罰鍰之義務，全然未敘明作成
      處分所依憑之事實及理由，顯與行政程序法第5條明確性
      原則及第96條第1項第2款之規範有所違背云云，申經被告
      復查決定略以：查原告於94年1月至95年4月漏開統一發票
      並漏報銷售額22,589,110元，致逃漏營業稅1,129,456元
      ，經被告查獲，除補稅外，並按所漏稅額處3倍罰鍰3,388
      ,300元，原告不服營業稅核定，申請復查。經復查決定，
      漏報銷售額已由22,589,110元核減為20,538,698元，原告
      仍表不服，提起訴願遭駁回，再提起行政訴訟，業於98年
      11月12日經最高行政法院以98年度裁字第2738號裁定上訴
      駁回，核定漏報銷售額即告確定在案。本件復查案既基於
      同一漏稅事實，漏報銷售額已確定，即應依確定之漏報金
      額20,538,698元，核算屬95年度之營業收入為5,858,137
      元，加計原申報營業收入19,912,031元，核定營業收入淨
      額為25,770,168元，所得額為4,638,630元【計算式：（
      短漏報營業收入5,858,137元＋原申報營業收入19,912,03
      1元）×18﹪】與原核定4,729,143元之差額，應予追減90
      ,513元。
（二）營利事業組織因營業上交易行為所生之收入，於課徵營利
      事業所得稅時，依規定認列為營業收入，於課徵營業稅時
      ，乃透過銷售額之定義轉化為營業稅之課稅基礎，除部分
      因認列時點之差異，或因認列標準上之差異（例如：原本
      並非營業收入，惟基於便利勾稽之稽徵目的，而以營業稅
      規定擬制為銷售額，並課徵營業稅之情）外，原則上兩者
      之基礎原因事實屬同一，從而稽徵機關據以核課營業稅所
      為之職權調查，於後續核課營利事業所得稅時，該同一稽
      徵機關之調查結果，除有上開差異原因外，自得援用為營
      利事業所得稅之核課依據，而與稽徵機關應依職權調查之
      規定無違。故原告主張營業稅與營利事業所得稅係分屬不
      同稅制，本件於判斷原告有無逃漏營利事業所得稅，自應
      獨立認定之，不受前案營業稅案件判決之拘束等云，自屬
      無據。
（三）原告以檢舉人所提供之資料，自外觀上並無從看出是原告
      之內部帳冊資料，且其上所載各項名目及數字，如住宿、
      休息間數、休息人數、飲料、香煙、電話等收入、客欠加
      減、預收加減等，均無任何憑證可佐，其數據是否正確，
      已有可疑云云，惟依一般行號內部彙整資料，未必均載有
      行號名稱；又被告於上開營業稅訴訟案已論述原告其銀行
      存款欄位金額係由其上所載各項如住宿間數．．．等欄位
      計得，並非如原告所主張無任何憑據可佐，另銀行存款及
      當日開出發票金額等欄位均有佐證資料，原告所稱並不足
      採。原告又稱被告以16筆證據不足推定94年度整年度於「
      陳軒冠帳戶」存入之金額，均屬原告之營業收入云云，然
      被告於另案營業稅訴訟案已敘明依一般商業會計行為，原
      告應將每日營運情形製作收支明細等內部憑證，更將每日
      結存現金存入銀行以供內部稽核等，原告亦未能舉證被告
      之論述不實，是原告所訴委無足採。
（四）原告又稱「陳軒冠帳戶」資金往來顯示，扣除「例假日後
      1日存入多筆金額」情形外，仍不乏有1日存入2筆以上現
      金之情形，倘同日存入之現金均係原告營業所得，原告大
      可1筆存入，何須分數筆，且上開日期「陳軒冠帳戶」既
      已有存入現金，可證上述幾筆現金存入之款項非屬原告之
      營業收入云云，然被告於上開營業稅訴訟案已述及原告存
      入日結算後之營業收入或抓帳差額，是同日存入有1筆以
      上非整數之現金，無非是方便原告每日營業收入內部彙編
      表報資料勾稽。是原告以1日存入2筆以上現金情形推定有
      部分非屬原告之營業收入，顯非可採；原告另稱「陳軒冠
      帳戶」存入之金額事後有提出重覆回流循環使用，其目的
      實係基於美化帳面，藉以達到擴張原告信用、提高銀行融
      資額度，及吸引他人前來投資或購買經營權等云云，然旅
      館業經營權之轉讓，其交易價格之衡量，依社會經驗法則
      ，應參酌行業特性、經營風險、經濟及市場狀況、商業策
      略等因素，及具有公信力會計師對交易標的之財務會計簽
      證報告等資料，而非負責人個人帳戶資金往來之情形，是
      原告所稱顯為推諉之詞，並無可採。
（五）「納稅義務人已依本法規定辦理結算、決算或清算申報，
      而對依本法規定應申報課稅之所得額有漏報或短報情事者
      ，處以所漏稅額2倍以下之罰鍰。」為所得稅法第110條第
      1項所規定，本件原告95年度營利事業所得稅結算申報，
      涉有漏報營業收入6,360,988元之情事，業如前述。從而
      被告初查乃按所漏稅額286,244元處1倍之罰鍰計286,200
      元（計至百元），嗣因營業稅認定漏報之銷售額於行政救
      濟程序核減為20,538,698元，並告確定，復查決定乃變更
      漏報營業收入為5,858,137元，重新核算漏稅額為263,616
      元，原告並按所漏稅額處1倍之罰鍰計263,616元，並無不
      合等語，資為抗辯。並聲明求為判決駁回原告之訴。
四、本件如事實概要欄所載之事實，有被告95年10月4日財高國
    稅審三字第0950069771號函附台新國際商業銀行存款往來明
    細表、原告統一發票明細表、被告左營稽徵所核定稅額繳款
    書附另案營業稅部分即本院98年度訴字第785號卷之原處分
    卷及被告營利事業所得稅結算申報更正項目調整數額報告表
    、95年度營利事業所得稅結算申報更正核定通知書附本件原
    處分卷可稽，並經調取本院98年度訴字第785號案卷及其原
    處分卷核閱無訛，且經兩造分別陳述在卷，洵堪認定。茲就
    兩造之爭執論述如下：
（一）按「營利事業所得之計算，以其本年度收入總額減除各項
      成本費用、損失及稅捐後之純益額為所得額。」及「稽徵
      機關進行調查或復查時，納稅義務人應提示有關各種證明
      所得額之帳簿、文據；其未提示者，稽徵機關得依查得之
      資料或同業利潤標準，核定其所得額。」為行為時所得稅
      法第24條第1項及第83條第1項所明定。
（二）次按「納稅義務人已依本法規定辦理結算、決算或清算申
      報，而對依本法規定應申報課稅之所得額有漏報或短報情
      事者，處以所漏稅額2倍以下之罰鍰。」行為時所得稅法
      第110條第1項亦有明文。
（三）再按「訴訟標的於確定終局判決中經裁判者，有確定力。
      」行政訴訟法第213條定有明文。依上開規定，為訴訟標
      的之法律關係於確定終局判決中經裁判，該確定終局判決
      中有關訴訟標的之判斷，即成為規範當事人間法律關係之
      基準。嗣後同一事項於訴訟中再起爭執時，當事人即不得
      為與該確定判決意旨相反之主張，法院亦不得為與該確定
      判決意旨相反之判斷，其積極作用在避免先後矛盾之判斷
      ，消極作用則在禁止重複起訴。最高行政法院72年判字第
      336號判例意旨亦謂：「為訴訟標的之法律關係，於確定
      之終局判決中已經裁判者，就該法律關係有既判力，當事
      人不得以該確定判決事件終結前所提出或得提出而未提出
      訴之其他攻擊防禦方法，於新訴訟為與該確定判決意旨相
      反之主張，法院亦不得為反於該確定判決意旨之裁判。」
      「如果訴訟標的並非同一，但裁判確定之法律效果或訴訟
      標的，為後訴之訴訟標的先決問題時，法院應受前訴裁判
      之拘束，亦即法官應以確定裁判為其判決基礎，．．．。
      」（參見陳清秀著，行政訴訟法，第563頁）「營利事業
      就漏開統一發票金額部分，於補徵營業稅事件中已經判決
      確定後，稽徵機關據以課徵營利事業所得稅時，其表示不
      服指摘已確定判決之漏開發票金額部分之起訴理由，『應
      毋庸置論』。」（參見陳清秀著，行政訴訟法，第564頁
      ），最高行政法院78年度判字第474號判決亦認為「已依
      據逃漏營業稅判決確定之事實，核計營業收入，補徵其營
      利事業所得稅，關於該應補徵營利事業所得稅有關營業額
      若干之事實，即不得再予變更或爭執」。
（四）查本件原告經營旅館住宿業，經人檢舉於94年1月至95年4
      月間旅館之營業收入未依規定開立統一發票，被告因以核
      定原告漏開統一發票並漏報銷售額計22,589,110元（不含
      稅），逃漏營業稅1,129,455元，除補徵營業稅1,129,455
      元外，並按所漏稅額處3倍之罰鍰3,388,300元（計至百元
      ）。上訴人不服，申經復查結果，獲追減營業稅及罰鍰各
      102,520元、307,500元（以上含94及95年度）之事實，業
      經本院97年度訴字第785號及最高行政法院98年度裁字第
      2738號判決確定在案。是揆諸上開說明，原告就其上開屬
      於95年度部分之銷售額（營業收入），即不得再為與該確
      定判決意旨相反之主張，本院亦不得為與該確定判決意旨
      相反之判斷。因此，原告於本件仍執前案營業稅案件之前
      詞，主張被告認定之營業收入違法，自無可採。從而，被
      告初以原告95年度部分漏報營業收入6,360,988元，更正
      原核定營業收入淨額為26,273,019元，全年所得額為4,72
      9,143元，予以補徵營利事業所得稅833,825元，並於原告
      申請復查後，依前開營業稅案件確定判決認定之事實，追
      減全年所得額90,513元，即依上開營業稅事件確定之漏報
      銷售額，核算其中屬95年度之漏報營業收入部分為5,858,
      137元，加計原申報營業收入19,912,031元，核定營業收
      入淨額為25,770,168元，所得額為4,638,630元（計算式
      ：〈短報營業收入5,858,137元+原申報營業收入19,912,
      031元〉×18%），於法並無不合。
（五）另查本件原告於95年度結算申報時，漏報營業收入，致依
      法應申報課稅之所得額有漏報或短報情事一節已如前述，
      且原告係將其營業收入現金匯入上開「陳軒冠帳戶」，以
      規避查緝，是其就漏稅之違反行政法上義務行為，顯係故
      意，且縱無故意，原告對其違反行政法上義務之行為，亦
      有應注意並能注意而不注意之過失，違章事證足堪認定。
      被告依前引所得稅法第110條第1項規定，按所漏稅額263,
      616元（286,200元－22,584元即5,858,137元×18%×25%
      ）處以1倍之罰鍰263,616元，於法尚無不合。
（六）綜上，原告仍執上開已確定營業稅事件之前詞，主張被告
      之核定及裁罰違法，自不可採。
（七）末按「納稅義務人應於每年5月1日起至5月31日止，填具
      結算申報書，向該管稽徵機關，申報其上一年度內構成綜
      合所得總額或營利事業收入總額之項目及數額，以及有關
      減免、扣除之事實，並應依其全年應納稅額減除暫繳稅額
      、尚未抵繳之扣繳稅額及可扣抵稅額，計算其應納之結算
      稅額，於申報前自行繳納。」「納稅義務人已依本法規定
      辦理結算申報，但對依本法規定應申報課稅之所得額有漏
      報或短報情事者，處以所漏稅額兩倍以下之罰鍰。」行為
      時所得稅法第71條第1項前段及第110條第1項所明定。又
      98年5月27日修正所得稅法第110條第1項規定：「納稅義
      務人已依本法規定自行辦理結算、決算或清算申報，但對
      依本法規定應申報課稅之所得額有漏報或短報情事者，處
      以所漏稅額2倍以下之罰鍰。」，查98年5月27日修正將原
      定要件「已依本法規定自行辦理『結算』申報」，變更為
      「已依本法規定自行辦理『結算、決算或清算』申報」，
      然就結算申報要件及罰鍰倍數均未變更，是就結算申報部
      分並無新舊法比較問題，併予敘明。
五、綜上所述，原告之主張並不可採。原告95年度營利事業所得
    稅結算申報，被告原依申報核定營業收入淨額19,912,031元
    ，全年所得額1,393,843元。嗣因查獲原告漏報營業收入6,3
    60,988元，乃更正核定營業收入淨額為26,273,019元，全年
    所得額為4,729,143元，除補徵稅額833,825元外，並處罰鍰
    286,200元，原告不服，申請復查，原告除依上開已確定營
    業稅事件之認定結果，將全年所得額及罰鍰分別追減90,513
    元及22,584元外，其餘予以復查駁回，並無違誤，訴願決定
    遞予維持，亦無不合。原告起訴意旨求為撤銷，為無理由，
    應予駁回。另兩造其餘攻擊防禦方法，均核與本件判決結果
    不生影響，爰不一一論述，附此敘明。
六、據上論結，本件原告之訴為無理由，依行政訴訟法第98條第
    1項前段，判決如主文。
中    華    民    國    99    年    12    月    16    日

            高雄高等行政法院第二庭
                        審判長法官  江  幸  垠
                              法官  簡  慧  娟
                              法官  吳  永  宋
以上正本係照原本作成。
如不服本判決，應於判決送達後20日內向本院提出上訴書狀，其
未表明上訴理由者，應於提起上訴後20日內向本院提出上訴理由
書（須按對造人數附繕本）；如於本判決宣示或公告後送達前提
起上訴者，應於判決送達後20日內補提上訴理由書（須附繕本）
。未表明上訴理由者，逕以裁定駁回。
中    華    民    國    99    年    12    月    16    日

                            書記官  李  昱

司法院資訊處製作；財團法人民間司法改革基金會備份。
